【裁判字號】    94,訴,489
【裁判日期】    950118
【裁判案由】    分配表異議之訴
【裁判全文】
臺灣彰化地方法院民事判決  94年度訴字第489號
原      告  丁○○
訴訟代理人  汪紹銘律師
被      告  甲○○
                        樓
訴訟代理人  丙○○
                        樓
被      告  乙○○
上列當事人間分配表異議之訴等事件，本院於民國95年1月4日言
詞辯論終結，判決如下：
    主  文
確認被告甲○○所有坐落彰化縣埤頭鄉○○段一二一地號土地，
經彰化縣北斗地政事務所以民國九十二年北登資字第091220號收
件，民國九十二年十二月三十一日登記，以被告乙○○為權利人
，權利價值新台幣肆佰萬元、債務人暨設定義務人均為被告甲○○之抵押債權不存在。
被告乙○○應將前項抵押權設定登記予以塗銷。
本院九十三年度執助字第九十號清償票款強制執行事件，於民國
九十四年六月七日製作之強制執行金額計算書分配表中，被告乙○○受分配之優先債權新台幣貳佰參拾參萬參仟貳佰玖拾柒元應
予剔除不列入分配。
訴訟費用由被告負擔。
    事 實 及 理 由
一、按訴狀送達後，原告不得將原訴變更或追加他訴。但不甚礙
    被告之防禦及訴訟之終結者，不在此限；又被告於訴之變更
    或追加無異議，而為本案之言詞辯論者，視為同意變更或追
    加。民事訴訟法第255條第1項第7款、第2項分別定有明文。
    本件原告於民國（下同）94年7月11日起訴時聲明：（一）
    請求確認被告甲○○所有坐落彰化縣埤頭鄉○○段一二一地
    號土地（下稱系爭土地），經彰化縣北斗地政事務所以92年
    北登資字第091220號收件，92年12月31日登記，以被告乙○○為權利人，權利價值新台幣（下同）400萬元、債務人暨
    設定義務人均為被告甲○○之抵押債權不存在。（二）被告
    乙○○應將前項抵押權設定登記予以塗銷。（三）彰化地方
    法院93年度執助字第90號清償票款強制執行事件，於94年6
    月7日製作之強制執行金額計算書分配表中，被告乙○○受
    分配之優先債權0000000元應予剔除不列入分配。嗣於起訴
    後之94年8月10日追加聲明為：除將上開聲明改列為先位聲
    明外，另追加備位聲明：（一）被告就上開系爭土地，經彰
    化縣北斗地政事務所以92年北登資字第091220號收件，92年
    12 月31日登記，以被告乙○○為權利人，權利價值400萬元
    、債務人暨設定義務人均為被告甲○○之抵押債權設定行為
    應予撤銷。（二）被告乙○○應將前項抵押權設定登記予以
    塗銷。經查：原告於提起本訴後之第一次言詞辯論期日（即
    94 年8月10日）即追加備位聲明，而此備位聲明與先位聲明
    間所調查之事實互有關連，本院認此訴之追加應不甚礙被告
    之防禦及訴訟之終結者；且被告於此訴之追加無異議，而為
    本案之言詞辯論者，應視為同意原告所為訴之追加。故原告
    所為訴之追加，既符合上開規定，即應予准許，合先敘明。
二、原告主張：
（一）其對被告甲○○存有88萬元及利息之債權，原告聲明參加
      強制執行，聲請扣押查封被告甲○○所有系爭土地，經本
      院93年度執助字第90號清償票款強制執行事件執行在案。
      惟被告乙○○於上揭強制執行事件進行中，竟具狀聲請參
      與分配，並主張被告甲○○於92年9月15日向其借貸400萬
      元，以系爭土地設定抵押權予被告乙○○，並立有抵押權
      設定契契約書、他項權利證明書。嗣系爭土地以241萬元
      拍定。本院執行處遂於94年6月7日製作分配表，被告乙○○得受分配之金額為0000000元，並定於94年7月12日上午
      進行分配。惟被告間並無債權債務關係存在，系爭抵押權
      係被告通謀虛偽意思表示而設定，則被告乙○○主張行使
      抵押權參與分配並優先受償，將致原告私法上之地位受有
      侵害之危險，依民事訴訟法第二百四十七條第一項規定，
      請求確認上開抵押債權不存在。又被告乙○○對被告甲○○所有系爭土地辦理登記之抵押債權不存在，則本院93年
      度執助字第90號強制執行事件，於94年6月7日製作之強制
      執行金額計算書分配表中，被告乙○○得受配之金額0000
      000元應予剔除不列入分配，被告乙○○並應將系爭抵押
      權登記塗銷。
（二）按債權人或債務人對於分配表所載各債權人之債權或分
      配金額有不同意者，應於分配期日一日前，向執行法院提
      出書狀，聲明異議。強制執行法第39條第1項、第41條第
      1項定有明文。此所謂「分配期日一日前」，係指不得於
      分配期日當日或當場聲明異議，其書狀至遲應在前一日到
      達執行法院而言（台灣高等法院九十一年度法律座談彙編
      第一百八十～一百八十二頁參照）。本院93年度執助字第
      90號強制執行事件定於94年7月12上午10時實行分配，原
      告係於前一日即94年7月10日具狀聲明異議，尚未逾法定
      期間。
（三）次按確認法律關係之訴，非原告有即受確認判決之法律上
      利益者，不得提起，民事訴訟法第247條第1項定有明文。
      又法律關係之存在否不明確，致原告在私法上之地位有受
      侵害之危險，而此危險得以對於被告之確認判決除去之者
      ，即得依民事訴訟法第247條之規定提起確認之訴（參照
      最高法院52台上字第1922號判例）。本件原告主張被告間
      並無債權債務關係，原告在私法上之地位有受侵害之危險
      ，是依上開說明，原告請求確認被告間之抵押債權不存在
      ，自有確認利益。
（四）再確認法律關係不存在之訴，如被告主張其法律關係存在
      時，應由被告負舉證責任（最高法院42年台上字第170號
      判例意旨），故消極確認之訴，應由被告負立證責任（最
      高法院19年上字第385號判例意旨）。又按表意人與相對
      人通謀而為虛偽意思表示者，其意思表示無效。民法第87
      條定有明文。本件被告間並無400萬元之借貸關係存在，
      原告主張被告設定系爭抵押權之行為，係屬通謀虛偽意思
      表示，依法自屬無效。
（五）被告乙○○提出答辯狀稱「自數年前就有陸續與債務人
      間就有會款、借款等往來」。並提出資料自88年3月16
      日起至92年12月31日共計0000000元之郵局匯款紀錄，惟
      查：該匯款紀錄受款人為丙○○，借款人為丙○○與被告
      甲○○無關。且這些匯款金額尾數有100元、200元、300
      元、400元、500元，匯款日期大約在每月中旬左右，金額
      在16000元至20000萬元之間計有六十三次；金額在30000
      元左右計35次，50000元計有四次。可證這些匯款不是借
      款，而是被告乙○○參加丙○○為會首之互助會所按期繳
      納之會款，否則不可能出現長期、規律、小額之匯款紀錄
      。另被告又提出：87年9月30日借據，借款60萬元；88 年
      6月15日借據，借款50萬元；89年4月5日借據，借款70萬
      元；90年1月31日借據，借款40萬元；91年8月15日借據，
      借款30萬元；92年1月5日借據，借款55萬元；92年4月10
      日借據，借款65萬元；92年8月20日借據，借款30萬元。
      以上合計剛好400萬元。惟依被告匯款給丙○○110次之紀
      錄來看，被告間借錢之方式顯均以匯款方式為之，而被告
      乙○○住彰化，被告甲○○住台北，如彼此間確有借款，
      不可能以現金交付方式為之，而被告乙○○竟無法提出其
      匯款給被告甲○○之證明資料，顯示被告間無金錢借貸關
      係。又被告乙○○所述借貸時間在從87年9月30日至92年8
      月20日，而抵押權登記日期在92年12月31日，系爭借貸債
      權縱屬存在，而屬「先有債權之存在而於事後為之設定抵
      押權」之情形，依最高法院51年台上字第3528號判例要旨
      「債務人以其所有之不動產設定抵押權，同時向他人借貸
      款項，其設定抵押之行為，固屬有償行為。若先有債權之
      存在，而於事後為之設定抵押權者，如無對價關係，即屬
      無償行為。倘有害及債權，則債權人自得依民法第244 條
      第1項之規定以撤銷之」，故本件被告間設定抵押債權之
      行為，應屬無償行為。爰依民法第244條第1項規定，請求
      撤銷系爭抵押債權設定行為，被告陳村民應將前項抵押權
      登記塗銷。
（六）被告乙○○在訴訟救助事件中於94年8月23日提出抗告狀
      稱「太太患有鼻咽癌，時常看醫師吃藥，家庭重擔一切由
      我負擔，尚有三個子女就學當中，所以家裡經濟困難」而
      依其所附臺大醫院診斷證明書，被告乙○○配偶張淑君在
      86 年8月即接受鼻咽癌手術，到88年仍在治療中，被告乙○○87年9月30日至92年8月20日，家裡經濟困難中，竟能
      借款400萬元給被告甲○○，而被告甲○○也無力支付利
      息，竟陸續借款給被告甲○○，卻提不出其金錢之來源證
      明，顯證所稱借貸關係為通謀虛偽意思表示。
（七）原告先位聲明：1、請求確認被告甲○○所有系爭土地，
      經彰化縣北斗地政事務所以92年北登資字第091220號收件
      ，92年12月31日登記，以被告乙○○為權利人，權利價值
      400萬元、債務人暨設定義務人均為被告甲○○之抵押債
      權不存在。2、被告乙○○應將前項抵押權設定登記予以
      塗銷。3、彰化地方法院93年度執助字第90號清償票款強
      制執行事件，於94年6月7日製作之強制執行金額計算書分
      配表中，被告乙○○受分配之優先債權0000000元應予剔
      除不列入分配。備位聲明：1、被告就上開系爭土地，經
      彰化縣北斗地政事務所以92年北登資字第091220號收件，
      92 年12月31日登記，以被告乙○○為權利人，權利價值
      400 萬元、債務人暨設定義務人均為被告甲○○之抵押債
      權設定行為應予撤銷。2、被告乙○○應將前項抵押權設
      定登記予以塗銷
三、被告方面：
（一）被告乙○○部分：1、原告主張系爭抵押權係通謀虛偽意
      思表示，依最高法院48年台上字第29號判例意旨所示，自
      應負舉証責任。2、被告甲○○自數年前起即陸續與被告
      乙○○有會款、借款等往來，而積欠被告乙○○債務，原
      告主張被告間並無債權存在，尚屬猜測。又因被告甲○○
      未依規定繳付利息，所以才設定系爭抵押權。並聲明：駁
      回原告之訴。
（二）被告甲○○部分：1、其自數年前起即陸續與被告乙○○
      間，就有會款、借款等等往來，而積欠被告乙○○債務
      400萬元，雙方曾經不定期會帳，並由被告甲○○簽立數
      張借據予被告乙○○收執。2、丙○○是被告甲○○之妻
      ，其所有中和一支郵局00000000之帳戶並沒有在使用，
      都是交由被告甲○○使用，錢雖直接匯入該帳戶內，但實
      際上錢是被告甲○○在使用，也是被告甲○○所借的。3
      、被告甲○○本籍住彰化，且還有年邁的父母親居住在彰
      化，被告時常返鄉探親並順便借款，是很正常的。並聲明
      ：駁回原告之訴。
四、兩造不爭執之事項：
（一）被告甲○○所有上開系爭土地，其上有經彰化縣北斗地政
      事務所以92年北登資字第091220號收件，92年12月31日登
      記，以被告乙○○為權利人，權利價值400萬元、債務人
      暨設定義務人均為被告甲○○之抵押債權登記。
（二）本院93年度執助字第90號原告與被告甲○○間清償票款強
      制執行事件，尚未終結，且於94年6月7日所製作之強制執
      行金額計算書分配表中記載，被告乙○○受分配之優先債
      權（第一順位抵押權）共為0000000元。
五、得心証之理由：
（一）按債權人或債務人對於分配表所載各債權人之債權或分
      配金額有不同意者，應於分配期日一日前，向執行法院提
      出書狀，聲明異議。又異議未終結者，為異議之債權人或
      債務人，得向執行法院對為反對陳述之債權人或債務人提
      起分配表異議之訴。強制執行法第39條第1項、第41條第
      1項前段分別定有明文。經查：本院93年度執助字第90號
      強制執行事件定於94年7月12上午10時實行分配，原告係
      於前一日之前即94年7月10日具狀聲明異議，尚未逾法定
      期間。依上開說明，原告於94年7月11日向本院提起本件
      分配表異議之訴部分，於法即無不合，應予准許。
（二）次按確認法律關係之訴，非原告有即受確認判決之法律上
      利益者，不得提起之，民事訴訟法第247條第1項前段定有
      明文。又法律關係之存在否不明確，致原告在私法上之地
      位有受侵害之危險，而此危險得以對於被告之確認判決除
      去之者，即得依民事訴訟法第247條之規定提起確認之訴
      最高法院52台上字第1922號判例參照。本件原告主張被告
      間並無債權債務關係，而被告卻抗辯其等間有抵押債權
      400萬元存在，如其等抗辯屬實，則本院93年度執助字第
      90號清償票款強制執行事件，於94年6月7日製作之強制執
      行金額計算書分配表中，被告乙○○即可受分配之優先債
      權為0000000元，原告對被告甲○○之債權，即無法受分
      配，反之，如被告間之系爭抵押債權不存在，則原告即可
      受分配款項，所以被告間之抵押債權存在，對原告在私法
      上之地位即有受侵害之危險，是依上開說明，原告請求確
      認被告間之抵押債權不存在，即有確認利益。故原告提起
      本件確認之訴部分，亦為法之所許。
（三）本件所首應審酌者厥為被告間是否有債權、債務關係存在
      及其數額究為多少？本件被告乙○○抗辯被告甲○○自數
      年前起即陸續與被告乙○○有會款、借款等往來，而積欠
      被告乙○○共400萬元之債務乙節，固據其提出匯款回條
      、郵政存簿儲金簿、借據、本票、互助會章程、存款明細
      收執聯、存款明細（單）表、郵政國內匯款執據、郵政國
      內匯款請款單（以上均為影本）等為証，復為被告甲○○
      所是認，並提出郵政存簿儲金提款單、郵政客戶交易資料
      申請書、郵政客戶影印大宗交易資料明細單（以上均為影
      本）等為証。按確認法律關係不存在之訴，如被告主張其
      法律關係存在時，應由被告負舉證責任。故消極確認之訴
      ，應由被告負立證責任。最高法院42年台上字第170號判
      例及19年上字第385號判例著有明文。故本件被告既抗辯
      其等間有400萬元之借貸關係存在，依上開判例意旨說明
      ，自應由被告舉証証明其等間確有400萬元之借貸關係存
      在。惟查：1、被告乙○○確實有參加以被告甲○○為會
      首之互助會共二件，其一為會期自88年10月15日起至92
      年9月15日止期間共4年，連同會首共48人，每期互助會金
      額為20000元（被告乙○○係以其妻張淑君之名義參加一
      會）；其二為會期自86年3月5日起至89年9月5日止期間共
      3年7月，連同會首共47人，每期互助會金額為20000元（
      被告乙○○係以自己及其妻張淑君之名義各參加一會）之
      事實，有上開互助會章程在卷可稽，復為原告所不爭執，
      自堪認定被告等抗辯其二人間有互助會之關係存在乙節，
      應可認定。2、被告甲○○抗辯其妻丙○○將其所有設於
      中和一支郵局00000000之帳戶借予被告甲○○在使用，
      而被告乙○○都是藉由上開帳戶匯會款予被告甲○○，且
      該帳戶內之款項都是由被告甲○○使用之事實，核與被告
      乙○○所述之情節相符；又依上開互助會被告乙○○參與
      之時間、金額、會數與被告乙○○匯至上開帳戶之時間（
      大多為按月分次付款）、次數（自85年3月16日起至92年
      12月31日止，為期7年多之時間內共110次）金額多寡以觀
      （幾乎多為1萬多元至5萬元之間，且尾數大多至百元），
      足認被告乙○○所匯入前開帳戶內之款項，確為其與被告
      甲○○間之互助會會款往來之資料無訛；惟此僅能証明被
      告間之款項往來，係屬互助會款之支付與收受而已，尚不
      足以資作為認定被告間有何借款存在之依據。3、再被告
      乙○○証明其對被告甲○○有400萬元之借款存在乙節，
      固據其提出：87年9月30日借據，借款60萬元；88年6月15
      日借據，借款50萬元；89年4月5日借據，借款70萬元；90
      年1月31日借據，借款40萬元；91年8月15日借據，借款30
      萬元；92年1月5日借據，借款55萬元；92年4月10日借據
      ，借款65萬元；92年8月20日借據，借款30萬元；以上8
      張借據款項合計剛好400萬元暨其執有由被告甲○○於92
      年9月15日所簽發、到期日亦為92年9月15日、票面金額為
      400萬元、票號為082040之本票乙紙及400萬元之借據乙紙
      等為証，且為被告甲○○所自認；惟此為原告所否認，並
      稱本件被告間並無400萬元之借貸關係存在，且被告間設
      定系爭抵押權之行為，係屬通謀虛偽意思表示，依法自屬
      無效等語。查：Ａ、依上開借據所示之日期觀之，被告乙○○並未有如該借據分別所示之款項，匯入上開丙○○之
      帳戶內，且被告乙○○亦未提出其他提款資料，以資証明
      其在上開借據所示之日期內確曾借該借據所示之金額予被
      告甲○○；又上開款項少則為30萬元，多則為70萬元觀之
      ，並依現今提款已非常方便，一般人手中不太可能常持有
      大量現金之情形相較，被告間是否於上開借據之日期內，
      確有該借款之債權債務關係存在，已非無疑。Ｂ、又被告
      甲○○住所在台北縣土城市○○路○段45巷2弄3號4樓，而
      被告乙○○住所在彰化縣竹塘鄉○○街58巷12號，二處所
      距達一百多公里，被告甲○○豈可能甘冒危險，多次南下
      自被告乙○○之住處帶大量現金北上？且參酌前開匯款資
      料以觀，被告間就僅萬餘元或數萬元之會款債權，皆係以
      匯款之方式為之，則其間就更大金額之借款，豈會用現金
      之方式為之？故被告間所述借款之方式，與其二人平日金
      錢往來之情形，亦有不符之處。Ｃ、再被告乙○○於87年
      9月30日借款60萬元予被告甲○○後；陸續又於88年6月15
      日借款50萬元；89年4月5日借款70萬元；90年1月31日借
      款40萬元；91年8月15日借款30萬元；92年1月5日借款55
      萬元；92年4月10日借款65萬元；92年8月20日借款30 萬
      元觀之；被告甲○○並未清償任何款項予被告乙○○之情
      形下，被告乙○○焉可能一再以數十萬元之款項分次借予
      被告甲○○，且次數多達8次之多，此與一般人借款予他
      人之常情，亦屬有違。Ｄ、至被告乙○○雖曾於88年9 月
      22日匯款100000元予被告甲○○乙節，並有被告乙○○所
      提之匯款回條為証；惟匯款之原因有多端，非僅屬借貸關
      係而已，故此匯款回條是否能作為被告間有借款存在之証
      據，已非無可議之處；況參酌被告甲○○所立之前開借據
      ，於88年6月15日立借據予被告乙○○後，嗣再於89年4
      月5日才又另立一借據予被告乙○○收執，其間相隔近十
      月，且金額一為50萬元，一為70萬元，與系爭匯款金額之
      10萬元不符（又其間亦查無被告間另有匯款作為借款之資
      料提出），且日期亦距離過遠，又依前所述，被告間之借
      貸關係，既多有立據之情形，而此10萬元為何未立據？故
      尚難認上開10萬元之匯款與該借據有何關係，亦即該匯款
      資料，不足以証明為被告間之借貸債務。Ｅ、另被告間既
      無法証明上開8紙借據所示之借款債務存在，則其等依據
      上開8紙借據之內容，所會算而簽立之400 萬元借據及本
      票，亦同樣不足作為被告間有400萬元債權債務關係存在
      之依據。Ｆ、綜上所述，被告既不能舉証証明其等間確有
      400萬元之借款債務存在，自應認原告主張被告間並無債
      權債務關係存在，系爭抵押權係被告間通謀虛偽意思表示
      而設定乙節，即堪予採信；而被告等抗辯其等間有400萬
      元借款債務存在云云，則無足採信。
（四）按表意人與相對人通謀而為虛偽意思表示者，其意思表示
      無效。次按無效法律行為之當事人，於行為當時知其無效
      ，或可得而知者，應負回復原狀或損害賠償之責任。民法
      第87條第1項前段、第113條分別定有明文。又抵押權具有
      從屬性，如抵押債權全部消滅或抵押債權不存在，則抵押
      權亦隨之消滅或不存在。本件被告間既無400萬元之借貸
      關係存在，則被告設定系爭抵押權之行為，係屬通謀虛偽
      意思表示，依法亦屬無效。從而，原告依據上開規定及民
      事訴訟法法第247條第1項前段之規定訴請先位聲明：1、
      確認被告甲○○所有系爭土地，經彰化縣北斗地政事務所
      以92年北登資字第091220號收件，92年12月31日登記，以
      被告乙○○為權利人，權利價值400萬元、債務人暨設定
      義務人均為被告甲○○之抵押債權不存在。2、被告乙○○應將前項抵押權設定登記予以塗銷。3、本院93年度執
      助字第90號清償票款強制執行事件，於94年6月7日製作之
      強制執行金額計算書分配表中，被告乙○○受分配之優先
      債權0000000元應予剔除不列入分配，即為有理由，應予
      准許。再原告先位之訴既為有理由，則備位之訴部分，即
      毋庸予以審酌，併此敘明。
六、訴訟費用負擔之依據：民事訴訟法第78條、第85條第1項。
中    華    民    國    95    年    1    月    18    日
                 民事第二庭     法  官  何志通
以上正本係照原本作成。
如對判決上訴，應於判決送達後20日內向本院提出上訴狀。
中    華    民    國    95    年    1    月    18    日
                                書記官  莊福來


司法院資訊處製作；財團法人民間司法改革基金會備份。
